【裁判字號】    93,再易,72
【裁判日期】    951122
【裁判案由】    再審之訴
【裁判全文】
臺灣臺北地方法院民事判決              93年度再易字第72號
    再審原  告  丙○○
    再審被  告  行政院大陸委員會
    法定代理人  甲○○
    再審被  告  財團法人海峽交流基金會
    法定代理人  丁○○
    再審被  告  乙○○
上列當事人間請求損害賠償事件，再審原告對於本院民國九十三
年七月三十日所為九十二年度簡上字第七０一號確定判決提起再
審之訴，本院判決如下：
    主  文
再審之訴駁回。
再審訴訟費用由再審原告負擔。
    事實及理由
壹、程序方面：按不得上訴之判決，於宣示時確定；又再審之訴
    ，應於三十日之不變期間內提起，此期間，自判決確定時起
    算，但再審之理由知悉在後者，自知悉時起算，民事訴訟法
    第三百九十八條、第五百條第一項、第二項分別定有明文；
    經查，本院九十二年度簡上字第七０一號判決係於九十三年
    七月三十日宣示判決，同年八月六日送達再審原告，此有宣
    示判決筆錄及送達證書各一份可資為憑，而再審原告係於九
    十三年八月二十七日提起本件再審之訴，揆依前揭說明，顯
    未逾前述法條所規定之提起再審之訴應於三十日不變期間內
    提起之規定，合先敘明。
貳、再審原告主張：（一）原審不依所據真實的浙江省公證員協
    會（二０００）浙字第０二五號查證回函，為事實、論理、
    經驗法則等，應適用法律之民法第三條、民事訴訟法第三百
    五十八條、第二百八十一條、第二百八十二條、第二百七十
    八條及公文程式條例第八條規定而為判決，該確定判決有民
    事訴訟法第四百九十六條第一項第一款「適用法規顯有錯誤
    」之違法。（二）原確定判決漏未引用前開查證回函，應有
    民事訴訟法第四百九十六條第一項第十三款「當事人發見未
    經斟酌之證物或得使用該證物者。但以如經斟酌可受較有利
    益之裁判者為限」規定之再審事由，爰提起本件再審之訴。
    並聲明：（一）本院九十二年度簡上字第七０一號判決廢棄
    。（二）再審被告應連帶給付再審原告新台幣八萬三千三百
    三十三元。
參、得心證之理由：
一、按再審之訴顯無再審理由者，得不經言詞辯論，以判決駁回
    之。當事人已依上訴主張其事由或知其事由而不為主張者，
    不得以再審之訴對於確定終局判決聲明不服，民事訴訟法第
    五百零二條第二項、第四百九十六條第一項但書分別定有明
    文。次按民事訴訟法第四百九十六條第一項第一款所謂「適
    用法規顯有錯誤者」，係指確定判決就事實審法院所確定之
    事實適用法規顯有錯誤而言。其適用法規顯有錯誤之內容，
    應包括確定判決顯有消極的不適用法規及積極的適用不當兩
    種情形在內，至事實審法院認定事實錯誤，調查證據欠周或
    判決不備理由，雖得於判決確定前據為提起上訴之理由，究
    與適用法規顯有錯誤有別，當事人不得據以提起再審之訴，
    亦有最高法院八十年度台再字第六十四號判決可資參照。此
    外，民事訴訟法第四百九十六條第一項第十三款規定，當事
    人發現未經斟酌之證物或得使用該物者，得對於確定之終局
    判決提起再審之訴。所謂發現未經斟酌之證物，係指前訴訟
    程序事實審之言詞辯論終結前已存在之證物，因當事人不知
    有此，致未經斟酌，現始知之者而言，倘當事人早已知有此
    證物，即無所謂發見，自不得以之為再審理由。復有最高法
    院三十二年上字第一二四七號判例可資參照。
二、本件再審原告指稱，原確定判決有民事訴訟法第四百九十六
    條第一項第一款「適用法規顯有錯誤」之違法部分，係以：
    九十年一月十二日浙江省公證員協會（二０００）浙字第０
    二五號查證回函，既已明白記載「委託書上的意思表示是真
    實的」，則原確定判決認「委託人究竟有無委託之意有查證
    必要」（原審判決書第七頁第十行），即無可取云云；惟查
    ：原審確定判決中針對上開公證書上之委託人有無實際委託
    之意，業經斟酌全辯論意旨及調查證據之結果，於判決理由
    中詳加說明，系爭公證委託書，因其上吳天等三名委託人
    之簽名筆跡顯然出於一人，故再審被告海基會基於受再審被
    告陸委會委託辦理大陸地區文書驗證業務之注意義務，乃函
    請浙江省公證員協會查證，幾度去函催辦（本院原審卷第一
    一○、一一一頁），並通知再審原告及台灣高等法院，進而
    堪認再審被告海基會、乙○○所辯公證委託書上所載之委託
    人究竟有無委託之意有查證之必要等語，實為可取；且參酌
    浙江省公證員協會於九十年二月一日以（二００一）浙字第
    ００一號函復，表示公證書上三位委託人之簽名確係委託人
    吳天一人所為，為公證員辦證時粗心大意，審查不嚴，致
    使簽名行為失實，並要求退回公證書，由該會責成公證處重
    新據實出證（見原審卷第四二七頁）。是原審確定判決，本
    諸上情，認定系爭公證委託書內容及製作上確有違誤，再審
    被告海基會及承辦人乙○○之查證並無不當，亦合於兩岸人
    民關係條例及再審被告陸委會之指示，而為再審原告敗訴之
    判決，即無消極的不適用法規或積極的適用不當等情形，則
    再審原告執此提起再審，自顯無理由。
三、又本件再審原告指摘原確定判決漏未引用前開查證回函，應
    有民事訴訟法第四百九十六條第一項第十三款「當事人發見
    未經斟酌之證物或得使用該證物者。但以如經斟酌可受較有
    利益之裁判者為限」規定之再審事由云云，按本件再審原告
    所指稱之系爭查證回函（即浙江省公證員協會（二０００）
    浙字第０二五號函），係再審原告於原審確定判決中所提出
    之證物，此有再審原告於原審所提上訴狀證物一之資料可資
    為憑，而該查證回函既為再審原告早已知悉之證物，揆依前
    揭說明，該證物自不能謂係民事訴訟法第四百九十六條第一
    項第十三款所謂發現之新證物。且查如前述，原審確定判決
    中業已參酌浙江省公證員協會於九十年二月一日以（二００
    一）浙字第００一號函復，表示公證書上三位委託人之簽名
    確係委託人吳天一人所為，為公證員辦證時粗心大意，審
    查不嚴，致使簽名行為失實，並要求退回公證書，由該會責
    成公證處重新據實出證（見原審卷第四二七頁），而為再審
    原告敗訴之判決，是本院縱斟酌系爭查證回函之證據，亦難
    認再審原告，將可較受有利之裁判，而合於民事訴訟法第四
    百九十六條第一項第十三款規定之再審事由，是其提起本件
    再審之訴，顯無理由。
四、綜上所述，再審原告之主張，核與民事訴訟法第四百九十六
    條第一項第一款、第十三款再審事由不符，揆諸首開規定，
    本件再審之訴，應不經言詞辯論，逕予判決駁回。
五、據上論結，本件再審之訴為顯無理由，依民事訴訟法第五百
    零二條第二項及第七十八條規定，判決如主文。
中    華    民    國  九十五  年   十一   月  二十二  日
                  民事第五庭  審判長  法  官  翁昭蓉
                                      法  官  陶亞琴
                                      法  官  蔡世祺
以上正本係照原本作成。
本判決不得上訴。
中    華    民    國  九十五  年   十一   月  二十二  日
                                      書記官  黃媚鵑


司法院資訊處製作；財團法人民間司法改革基金會備份。
